最高法院刑事判決　　　　　　　　　 111年度台上字第4069號
上　訴　人　石筠帆




上列上訴人因違反洗錢防制法案件，不服臺灣高等法院臺南分院
中華民國111 年5 月31日第二審判決（111 年度原金上訴字第 7
號，起訴案號：臺灣嘉義地方檢察署110 年度偵字第4686、7803
號），提起上訴，本院判決如下：
    主  文
上訴駁回。
    理  由
一、按刑事訴訟法第377 條規定，上訴於第三審法院，非以判決
    違背法令為理由，不得為之。是提起第三審上訴，應以原判
    決違背法令為理由，係屬法定要件。如果上訴理由書狀並未
    依據卷內訴訟資料，具體指摘原判決不適用何種法則或如何
    適用不當，或所指摘原判決違法情事，顯與法律規定得為第
    三審上訴理由之違法情形，不相適合時，均應認其上訴為違
    背法律上之程式，予以駁回。
二、本件原判決認定上訴人石筠帆有如其事實欄所載犯行，因而
    維持第一審依想像競合犯之例，從一重論處上訴人以幫助犯
    洗錢防制法第14條第1 項之一般洗錢罪刑（宣處有期徒刑 4
    月，併科罰金新臺幣1 萬元；另想像競合犯幫助詐欺取財罪
    ，詳後述）之判決，駁回上訴人在第二審之上訴。已詳敘其
    憑以認定的理由。且其所為論斷，尚無足以影響其判決結果
    之違背法令情事。
三、本件上訴意旨略以：上訴人因很少使用提款卡，且收入及日
    常生活交付皆以現金為之，故提款卡遺失當下上訴人並未查
    覺，直到經警方通知始知提款卡遺失遭詐欺集團盜用，上訴
    人確無幫助詐欺集團洗錢之不確定故意，為證明上訴人所言
    非虛，曾於第一審及原審審理時聲請傳喚證人，惟均遭駁回
    ，原審漏未調查對於上訴人有利之證據，遽逕為上訴人有罪
    之認定，當有應於審判期日調查之證據而未予調查之違誤云
    云。
四、惟查：
    按刑事訴訟法所稱依法應於審判期日調查之證據，係指與待
    證事實有重要關係，在客觀上顯有調查必要性且具有調查可
    能性之證據而言，故其範圍並非漫無限制，必其證據與判斷
    待證事實之有無，具有重要關聯性者，始足當之，若僅係枝
    節性問題，或所證明之事項已臻明瞭，當事人聲請調查之證
    據，目的僅在延滯訴訟，甚或就同一證據再度聲請調查，自
    均欠缺調查之必要性，法院未依聲請為無益之調查，皆無違
    法之可言。再者，證據之取捨與事實之認定，均屬事實審法
    院之職權，倘其採證認事並未違背證據法則，自不得任意指
    為違法而執為適法之第三審上訴理由。又事實審法院認定事
    實，並不悉以直接證據為限，其綜合各項調查所得證據，如
    本於合適的推理作用而為之證據取捨及判斷，自為法之所許
    。
    原判決主要係依憑上訴人於歷審審理時，坦承：本案帳戶為
    其所申辦、使用的部分自白（但辯稱該帳戶之提款卡係遺失
    遭人盜用，經警通知才發現），且不爭執有被害人受詐騙匯
    入款項至本案帳戶後遭提領之事實；證人即告訴人陳宥華、
    吳姍姍於警詢所為遭詐騙、匯款至本案帳戶之證言；本案帳
    戶開戶基本資料、客戶歷史交易清單；顯示陳宥華、吳姍姍
    受詐後匯款至本案帳戶的網路銀行轉帳交易明細畫面翻拍照
    片；警所受理各類案件紀錄表、受理刑事案件報案三聯單、
    受理詐騙帳戶通報警示簡便格式表、陳報單、內政部警政署
    反詐騙諮詢專線紀錄表等證，認本案帳戶已淪為詐欺集團成
    員收取詐欺告訴人所得贓款及洗錢之工具，而有助於詐欺集
    團成員遂行詐欺取財及洗錢之犯行；參諸上訴人自承本案提
    款卡係供其個人使用，除其母親及老公知道密碼外，沒有將
    密碼寫在提款卡上，迄至民國109年11月9日仍有提領本案帳
    戶內之款項等語，可認該提款卡迄前述日期前為上訴人單獨
    使用，未交付其他親友，亦無他人知悉提款密碼；再佐以本
    案提款卡有為VISA金融卡，具刷卡消費功能，上訴人在前述
    日期前，每月均有多次使用本案帳戶收支款項、刷卡消費之
    紀錄，日常生活使用頻繁，實無可能經過近2 個月渾然不知
    該提款卡已遺失之理，況其平日將本案提款卡與其健保卡、
    現金等一起收放在長夾錢包內，在錢包、現金等均未遺失的
    情況下，豈可能僅遺失提款卡？所辯情節違常難信；復衡以
    本案詐欺集團成員既是將本案帳戶用於收取詐欺犯罪所得，
    其等為確保詐騙後能順利取得贓款，定會使用可完全掌控之
    帳戶，避免於詐欺得款後，該帳戶遭帳戶所有人或使用人以
    他法（如：網路轉帳、存摺取款等）取款，或申請掛失，而
    導致無法順利領取詐欺犯罪所得，不可能貿然使用偶然拾獲
    之帳戶犯罪等各項證據資料（含情況證據），乃認上訴人確
    有將本案提款卡及密碼交予他人使用，有如原判決事實欄所
    載之犯行，因而維持第一審從一重論處上訴人以幫助犯一般
    洗錢罪之科刑判決，駁回其之第二審上訴。原判決復對於上
    訴人矢口否認幫助犯罪，所為略如前述上訴意旨所載之辯解
    ，如何不足採信，除據卷內訴訟資料詳加指駁及說明，並指
    出：
    ⒈金融機構開設帳戶，請領存摺及金融卡一事，係針對個人
      身分社會信用，具有強烈屬人性，且事關個人財產權益保
      障，其專有性甚高，一般人均有妥為保管並防止他人任意
      使用之認識，如落入不明人士手中，極易被利用為與財產
      有關之犯罪工具，為依一般生活認知所易體察之常識。何
      況利用蒐集得來之銀行帳戶物件從事詐欺匯款行為，早為
      傳播媒體廣為報導。若遇有不具信賴關係之人，隨機外求
      他人之金融帳戶供己使用，應已足以合理懷疑該人係為將
      取得之金融帳戶供作不法使用，金融帳戶所有人對於所提
      供之金融帳戶可能供他人作為財產犯罪之不法目的使用，
      並藉此遮斷金流以逃避國家追訴、處罰，當有合理之預期
      。
    ⒉上訴人於本案發生時已34歲，高職畢業，具有相當之智識
      程度及社會經驗，且自承其知悉任意提供金融帳戶供他人
      使用，足以遭詐欺集團利用做為詐騙犯罪工具，依其智識
      及經驗，當能知前情，並依罪疑唯輕原則，不認其明確知
      悉交付帳戶使用係為詐騙之目的（非洗錢、詐欺之共同正
      犯），其交付本案帳戶之提款卡及密碼與他人使用，主觀
      上僅有幫助洗錢（詐欺）之不確定故意。
    ⒊交付金融帳戶資料以換取對價固為幫助洗錢（詐欺）犯罪
      者常見之動機，然此非必然或唯一之因素，且有正常收入
      之人亦非定能達到收支平衡或收入大於支出而經濟無虞，
      故上訴人於本案發生時是否有正常之工作及收入，與其本
      案犯行尚乏絕對關聯，自無傳喚陳育傑（上訴人之伴侶）
      、李穎鴻（上訴人工作地之工頭）到庭作證之必要。
    以上所為之事實認定及得心證理由，俱有各項證據資料在案
    可稽，既係綜合調查所得之各直接、間接證據而為合理推論
    ，自形式上觀察，即未違背客觀存在之經驗法則、論理法則
    ，且事證已臻明確，亦毋庸再為無益之調查。
五、綜合前旨及其他上訴意旨，無非置原判決所為明白論斷於不
    顧，仍持已為原判決指駁之陳詞再事爭辯，及對於事實審法
    院取捨證據與自由判斷證據證明力之職權行使，徒以自己之
    說詞，任意指為違法，或單純為事實上之爭辯，要與法律規
    定得為第三審上訴理由之違法情形，不相適合。本件上訴為
    違背法律上之程式，應予駁回。至上訴人想像競合犯刑法第
    30條第1 項前段、第339 條第1 項之幫助詐欺取財罪部分，
    經第一審及原判決均認有罪，核屬刑事訴訟法第376 條第 1
    項第4 款所定不得上訴第三審法院之案件。上訴人得上訴部
    分之上訴既不合法，應從程序上予以駁回，關於幫助詐欺取
    財罪部分，自無從為實體上之審判，應一併駁回。
據上論結，應依刑事訴訟法第395條前段，判決如主文。
中    華    民    國   111    年    9     月    8     日
                  刑事第二庭審判長法  官  林  勤  純  
                                  法  官  蔡  新  毅  
                                  法  官  黃  斯  偉  
                                  法  官  王  敏  慧  
                                  法  官  李  釱  任  
本件正本證明與原本無異
                                  書記官
中    華    民    國   111    年    9     月    15    日